【裁判字號】    89,訴,1728
【裁判日期】    900404
【裁判案由】    服務標章
【裁判全文】
臺北高等 行政法院判決                           八十九年度訴字第一七二八號
                              .
    原      告  美商．影像公司
    代  表  人  布萊恩．丁．戴.
    訴訟代理人  乙○○律師
                丙○○律師
    被      告  經濟部智慧財產局
    代  表  人  陳明邦（局長）
    訴訟代理人  甲○○
右當事人間因服務標章事件，原告不服經濟部中華民國八十九年八月十四日經（八九
）訴字第八九○八八一○六號訴願決定，提起行政訴訟。本院判決如左：
    主  文
原告之訴駁回。
訴訟費用由原告負擔。
    事  實
甲、事實概要：
    原告前於八十七年五月二十日以「PHOTONET」服務標章，指定使用於當時商標法
    施行細則第四十九條所定商品及服務分類表第四十類之提供將軟片之影像數位化
    處理之服務及數位相片列印服務，向前中央標準局（八十八年一月二十六日改制
    為智慧財產局）申請註冊。經被告審查，認本件服務標章圖樣上之外文「
    PHOTONET」，係指定服務之說明，應不准註冊，以八十九年三月二十九日核駁字
    第二七三一三號服務標章核駁審定書予以核駁之處分。原告不服提起訴願遭駁回
    ，原告仍未甘服，遂向本院提起行政訴訟。
乙、兩造聲明：
  一、原告聲明求為判決：原處分訴願決定均撤銷。被告應准許原告申請之
      「PHOTONET」服務標章之註冊。
  二、被告聲明求為判決：駁回原告之訴。
丙、兩造之爭點：
    系爭「PHOTONET」服務標章，是否表示申請註冊服務標章所使用服務種類之通用
    名稱或其他說明，而有商標法第七十七條準用同法第三十七條第十款之適用？
原告主張：
  一、按「凡文字、圖形、記號、顏色組合或其聯合式，係表示申請註冊服務標章所
      使用服務之品質、功用、通用名稱或其他說明者，不得申請註冊。但有第五條
      第二項規定之情事而非通用名稱者，不在此限」為商標法第七十七條準用同法
      第三十七條第十款所明訂。所謂「通用名稱」，乃指一般提供該項服務者共同
      使用者而言。所謂服務之說明，係指服務標章圖樣中之文字、圖形、記號、顏
      色組合或其聯合式，依社會一般通念，如為服務本身之說明或與服務本身有密
      切關聯者，始有該款不得註冊之適用（行政法院七十三年度判字第六八二、八
      二九號判決參照）。再者標章之說明必須出自直接而明顯之方式，使一般人從
      服務標章本身即能知悉其所表彰之服務為何，例如「銀行」標章使用於銀行業
      服務、「潔淨」標章使用於清潔服務，即係直接而明顯之說明。設若非直接而
      明顯地說明指定服務或與服務本身之說明有密切關聯，縱該文字、圖形等間接
      地與指定服務有所關聯而僅係隱含譬喻或自我標榜者，即非前揭法條所稱之說
      明，應非不得註冊。
  二、查本件服務標章「PHOTONET」係原告所獨創，未見諸任何外文辭典及專業辭典
      之無意義外文字，故該標章實無可能與指定服務「提供將軟片之影像數位化處
      理之服務；數位相片列印服務」構成任何聯想，何來說明服務可言。
  三、再查，被告已先後核准「HYPERPHOTO」、「PHOTO-RUN」、「PHOTOPC」、「
      PHOTOREALISM」、「PHOTOIMAGE」、「MAXPHOTO」、「PHOTORUN」等含「
      PHOTO 」之外文註冊為商標及服務標章，指定使用於國際分類第一類之「相紙
      、軟片、攝影用化學品」商品，國際分類第九類之「照相機」商品及國際分類
      第四十類之「相片之沖洗、放大」服務。顯見被告向來之見解並不認為此類型
      之標章係指定服務之說明，或與該指定服務有密切關聯者，職是，本件標章亦
      應無認定為說明文字之理。又查，被告亦核准「TONNET」、 「INTNET」 、「
      ONENET」、「PSINET」、 「PAGENET」、 「JUMBONET」、 「PARANET」、 「
      DRAGONET」、「ACTION-NET」、「BIONET」 、「OKNET」、 「OKANET」、 「
      IONET」、「SINONET」等含「NET」 之外文註冊為服務標章，指定使用於國際
      分類第三十八類「通訊」服務及國際分類第四十類 「材料處理服務」 。按「
      NET」有網路之意，與通訊服務之關聯性較「NET」與本件指定服務之關聯性為
      強，尚且核准註冊，依舉重明輕法理，本件標章應非指定服務之說明甚明。
  四、更有甚者，PHOTONET業於美國、加拿大、紐西蘭及日本四個國家取得國際分類
      第四十類之註冊，並於西元一九九四年首先在美國使用。西元一九九六年十二
      月，原告與日本相片沖印界之龍頭Plaza Create簽約，在全日本設置了超過兩
      百個有關PHOTONET服務之營業據點。西元一九九八年十月原告為於全球擴展該
      營業，其更與歐洲最大軟片沖印商CEWE合件，PHOTONET服務得以行銷全歐洲，
      隨著PHOTONET服務之知名度在歐洲日益開展，原告在英國、德國、法國及瑞典
      皆有地方性之營業據點以行銷該服務。PHOTONET服務於西元一九九七年全世界
      之營業收入及廣告費用分別為美金二百萬零三千元及十三萬五千一百三十三元
      ，於西元一九九八年即倍數成長為美金四百二十一萬九千元（折合新台幣約一
      億三千五百萬八千元）及一百零七萬三千零九十一元（折合新台幣約三千四百
      三十三萬八千九百一十二元）。再者，國際性雜誌「TIME（時代雜誌）」、「
      NEWSWEEK（新聞週刊）」、美國之名報紙「The Washington Post （華盛頓郵
      報」、「Los Angeles Times」 （洛杉磯時報）及美國其他許多商業、電腦資
      訊、科技雜誌與報紙如「USA TODAY」、「Ptn（Business Journal）」 、 「
      WEBWEEK」、「PC WORD」、「Shutterbug」、「PHOTO IMAGING」、 「Family
      PC」、「HOME PC」、「Discount Store News」、 「Rocky Mountain News」
      等競相報導PHOTONET 服務，現在原告於國際網際網路之網站上亦有 PHOTONET
      服務之文宣促銷資料，顯見PHOTONET標章廣泛且密集的使用而成為原告營業上
      之服務識別標識，足以表彰服務之來源。由於PHOTONET為原告獨創無意義之外
      文字且非服務之通用名稱，衡諸商標法第七十七條準用同法第三十七條第十款
      但書之規定，自應得以註冊，實無庸置疑。
  五、原告尤欲陳明者，PHOTONET是否有商標法第七十七條準用同法第三十七條第十
      款但書規定之適用，並不以國內之證據資料為限（被告商標識別性審查基準或
      認定要點第二點參照）。倘國外所為之證據資料能證明PHOTONET確係經原告以
      標章型態廣泛且密集的使用已為我國業界及消費者所認知成為表彰原告營業上
      服務之識別標識，仍應認定PHOTONET有前揭但書條款之適用。查國際性雜誌「
      TIME（時代雜誌）」、「NEWSWEEK（新聞週刊）」、「FORTUNE （財富雜誌）
      行銷世界各地，包括台灣。前揭雜誌在台灣有很大之銷售量，不只全國各大飯
      店、書局、書店、書報攤皆有販售，且有知名期刊代理商如「台時」、「台英
      社」及「台祥」代理進口該雜誌，可供一般消費者訂閱。由於前揭雜誌自西元
      一九九七年起有陸續報導PHOTONET服務，且國人可在網路上瀏覽到該服務之文
      宣促銷資料，此不難證明PHOTONET業經原告以標章型態廣泛且密集的使用，已
      為我國業界及一般消費者所認知成為表彰原告營業上服務之識別標識。被告及
      原決定機關經濟部未察，遽認沒有國內證據資料及無前揭但書條款之適用，實
      屬違誤。
  六、各國商標法制及審查基準固然不盡相同，然商標註冊之原理原則則應無二致，
      故「說明性標章不得申請註冊」乃放諸四海皆準之原則。美國及日本均為商標
      法規及制度極其完備之國家，在世界各國居於領導地位，PHOTONET能在美國及
      日本獲准註冊，必有其根據。倘我國採不同之標準而否准PHOTONET之註冊，顯
      與「商標法規及制度國際化」之世界潮流相悖，且有損我國近年來在推動商標
      國際化之努力。
被告主張：
  一、按「凡文字、圖形、記號、顏色組合或其聯合式，係表示申請註冊服務標章所
      使用服務種類之品質、功用、通用名稱或其他說明者」，不得申請註冊，為商
      標法第七十七條準用同法第三十七條第十款之規定。本件原告申請註冊之服務
      標章圖樣上之「PHOTONET」，係由「PHOTO」（影像、相片）和「NET」（網）
      結合而成，有影像網、照相網之意。以「PHOTONET」作為標章，指定使用於提
      供將軟片之影像數位化處理之服務、數位相片列印服務，為指定服務說明，自
      有首揭條款之適用。
  二、又所謂取得識別性、第二層義意，指的是購買人的認知、消費者聯想。然依原
      告檢送之國外廣告，尚難證明該標章已經為我國消費者所認知，不宜認定在我
      國已取得識別性。至原告稱「PHOTONET」係其所獨創，未見諸任何外文字典及
      專業辭典之無意義外文字，該標章無可能與指定服務構成任何聯想，何來說明
      服務。然「PHOTONET」明顯係由「PHOTO」和「NET」結合而成，消費者對此標
      章會習慣性地將其分為「PHOTO」和「NET」兩部份，就指定服務而言，「
      PHOTONET」在消費者觀念仍是有關服務說明，也不得因其結合而可稱係其獨創
      ，於英國、澳洲、大陸亦有此此見解 。 即或在美國亦有如「 ECONOMYCLASS
      」（由「ECONOMY」和「CLASS」結合指定使用於第三十九類）放棄專用權之案
      例。該標章於紐西蘭係註冊在B 註冊簿，亦說明「PHOTONET」為說明性、欠缺
      識別性。況且各國法制不同，審查基準自異，不宜完全比附援引；原告所舉圖
      樣與「PHOTO」或「NET」結合，於我國獲准註冊之商標或服務標章諸案例，經
      查其所結合部份之圖樣與系爭服務標章不同，亦不宜執為本件服務標章亦應准
      予註冊之論據，是本局依法核駁其註冊之申請，並無不合。
    理  由
一、按「凡文字、圖形、記號、顏色組合或其聯合式，係表示申請註冊服務標章所使
    用服務種類之品質、功用、通用名稱或其他說明者」，不得申請註冊，為商標法
    第七十七條準用同法第三十七條第十款所規定。又服務標章是否具有顯著性，應
    指其自體具有特別性，能引起一般人之注意，並可藉以與他人之服務加以辨別者
    。
二、本件所需審究者為系爭「PHOTONET」服務標章，是否表示申請註冊服務標章所使
    用服務種類之說明，而有商標法第七十七條準用同法第三十七條第十款之適用？
    經查，本件系爭服務標章圖樣之外文 「PHOTONET」 ，一般人一望即知係由英文
    PHOTO與NET所組成，而「PHOTO」為影像、相片之意，「NET」為網之意，均屬常
    用字，原告將之組合為PHOTONET，自易使人直接聯想為影像網、照相網之意，即
    與影像、照相範圍有關之服務，與資訊服務網、電話網之於資訊、電話服務相類
    似。是原告以「PHOTONET」作為標章，指定使用於提供將軟片之影像數位化處理
    之服務、數位相片列印服務，易使人對系爭服務標章所使用之營業產生直接之聯
    想，即與申請註冊服務標章所用營業之說明具有密切關聯，為指定服務之說明，
    自有首揭條款之適用。
三、原告雖一再主張系爭「PHOTONET」服務標章為原告獨創無意義之外文字且非服務
    之通用名稱，於美國、加拿大、紐西蘭及日本四個國家取得國際分類第四十類之
    註冊，並於西元一九九四年首先在美國使用。西元一九九六年十二月，在全日本
    設置了超過兩百個有關PHOTONET服務之營業據點；西元一九九八年十月原告為於
    全球擴展該營業，其更與歐洲最大軟片沖印商CEWE合件，PHOTONET服務得以行銷
    全歐洲，隨著PHOTONET服務之知名度在歐洲日益開展，原告在英國、德國、法國
    及瑞典皆有地方性之營業據點以行銷該服務。並在國際性雜誌如TIME時代雜誌等
    刊登廣告足資證明PHOTONET業經原告以標章型態廣泛且密集的使用，已為我國業
    界及一般消費者所認知成為表彰原告營業上服務之識別標識云云。惟原告所舉國
    際性雜誌「TIME」、「NEWSWEEK」、「FORTUNE」 等在國內係僅供精通英文之人
    士閱讀，非消費者普遍購買閱讀之讀物，尚難證明該標章已經為我國消費者所認
    知，難以認定在我國已取得識別性。況且，即在使用英語為母語之紐西蘭，該標
    章係註冊在B註冊簿，亦說明「PHOTONET」 在該國亦認定為說明性、欠缺識別性
    之標章，有被告提出之該國註冊簿節本附卷可參，更何況在非英語系之我國。查
    各國法制國情不同，審查基準自異，不能完全比附援引；系爭服務標章在我國申
    請註冊，仍應符合我國商標法之規定及以在國內之狀況決定；即被告所公告之商
    標識別性審查基準關於商標法第五條第二項規定之審查原則第二點亦載明「前述
    事項所指之證據不以國內資料為限，若為國外資料時，仍須以國內消費者是否認
    識其為表彰商品（按在本件應為服務）之標識為判斷基準。」而國內一般消費者
    對「PHOTONET」之解讀已如上述，原告使用該標章，復未達在交易上，已成為原
    告營業上服務之識別標識而取得第二層意義得視為具有識別性，因此尚難主張系
    爭服務標章應准註冊。至所舉其餘含有「PHOTO」 之外文註冊為商標及服務標章
    及含有 「NET」 之外文註冊為服務標章案例，經查其中 「PHOTO-RUN」  、 「
    PHOTOPC」均註明「PHOTO」、「PHOTOPC」不在專用之之內 ；「PSINET」 、 「
    JUMBONET」、「BIONET」、「SINONET」等亦均註明「NET」不在專用之之內。足
    見商標申請案件案情各異，前述核准案例與本件系爭標章情形不盡相同，依商標
    個案審查之原則，亦難執為系爭服務標章應准註冊之論據。從而，被告否准原告
    系爭服務標章之註冊申請，並無違誤，訴願決定予以維持，亦無不合，原告起訴
    意旨為無理由，應予駁回。
據上論結，本件原告之訴為無理由，爰依行政訴訟法第九十八條第三項前段，判決如
主文。
中      華      民      國     九十     年      四      月      四      日
                         臺 北 高 等 行 政 法 院  第 四 庭
                                           審 判 長 法  官  張瓊文
                                                    法  官  梁力求
                                                    法  官  黃清光
右為正本係照原本作成。
如不服本判決，應於送達後二十日內，向本院提出上訴狀並表明上訴理由，如於本判
決宣示後送達前提起上訴者，應於判決送達後二十日內補提上訴理由書（須按他造人
數附繕本）。
中      華      民      國     九十     年      四      月      九      日
                                                    書記官  楊子鋒


司法院資訊處製作；財團法人民間司法改革基金會備份。
